【裁判字號】    99,監宣,38
【裁判日期】    990419
【裁判案由】    監護宣告
【裁判全文】
臺灣桃園地方法院民事裁定              99年度監宣字第38號
聲  請  人  丙○○○
相  對  人  乙○○
上列聲請人對於相對人聲請監護宣告事件，本院裁定如下：
    主  文
宣告乙○○（男，民國○○年○○月○○日生，身分證統一編號：Ｚ000
000000號）為受監護宣告人。
選定丙○○○（女，身分證統一編號：Ｚ000000000號）為受監護
宣告人乙○○之監護人。
指定甲○○（男，身分證統一編號：Ｚ000000000號）為會同開具
財產清冊之人。
聲請程序費用由受監護宣告人乙○○負擔。
    理  由
一、按對於因精神障礙或其他心智缺陷，致不能為意思表示或受
    意思表示，或不能辨識其意思表示之效果者，法院得因本人
    、配偶、四親等內之親屬、最近一年有同居事實之其他親屬
    、檢察官、主管機關或社會福利機構之聲請，為監護之宣告
    。受監護宣告之人應置監護人；法院為監護之宣告時，應依
    職權就配偶、四親等內之親屬、最近一年有同居事實之其他
    親屬、主管機關、社會福利機構或其他適當之人選定一人或
    數人為監護人，並同時指定會同開具財產清冊之人。法院為
    前項選定及指定前，得命主管機關或社會福利機構進行訪視
    ，提出調查報告及建議。監護之聲請人或利害關係人亦得提
    出相關資料或證據，供法院斟酌。法院選定監護人時，應依
    受監護宣告之人之最佳利益，優先考量受監護宣告之人之意
    見，審酌一切情狀，並注意下列事項：（一）受監護宣告之
    人之身心狀態與生活及財產狀況。（二）受監護宣告之人與
    其配偶、子女或其他共同生活之人間之情感狀況。（三）監
    護人之職業、經歷、意見及其與受監護宣告之人之利害關係
    。（四）法人為監護人時，其事業之種類與內容，法人及其
    代表人與受監護宣告之人之利害關係，民法第14條第1 項、
    第1110條、第1111條、第1111條之1 分別定有明文。又「法
    院應於鑑定人前訊問應受監護宣告之人。但有礙難訊問之情
    形或恐有害其健康者，不在此限。」、「監護之宣告，非就
    應受監護宣告之人之精神或心智狀況訊問鑑定人後，不得為
    之。」，民事訴訟法第602 條第1 項、第603 條亦分別定有
    明文。
二、本件聲請意旨略以：聲請人係相對人乙○○之配偶，相對人
    自民國97年10月9 日起因中風全身癱瘓，雖送醫診治但不見
    起色，近日甚且已因精神障礙或其他心智缺陷，致不能為意
    思表示或受意思表示或不能辨識其意思表示之效果，為此依
    民法第14條第1 項、民事訴訟法第597 條第1 項規定，聲請
    鈞院准予對相對人為監護宣告，並依民法第1111條規定指定
    聲請人為相對人之監護人，暨指定關係人甲○○為會同開具
    財產清冊之人等語。
三、經查，聲請人主張之事實業經其提出戶籍謄本2 件、林口長
    庚紀念醫院（下稱長庚醫院）診斷證明書、中華民國身心障
    礙手冊等件為證，核屬相符，且經本院依職權前往長庚醫院
    勘驗相對人之精神狀況，並於鑑定人余男文醫師前訊問相對
    人，相對人對於點呼其姓名無回應，另訊據鑑定人余男文醫
    師稱以：個案無法清楚表達其意識，其餘詳鑑定報告鑑定報
    告等語（均詳如本院99年3 月24日訊問筆錄）。再參以長庚
    醫院鑑定人余男文醫師就相對人進行精神鑑定之結果亦認為
    ：個案（即相對人）為66歲男性。個案自97年10月因二度中
    風導致右側腦部基底核出血性中風後，出現意識及智力退化
    ，無法以言語表達之情形，治療至今，雙側肢體仍呈現無力
    狀態，雖可對叫喚有睜眼反應，但仍無法以言語或肢體動作
    表達意志。個案自97年10月中風轉送神經外科加護病房治療
    ，手術後生命跡象雖可大致維持相對穩定，但其肢體呈偏癱
    ，認知與語言能力明顯缺損，雖對外界刺激可有張眼反應，
    然仍無法使用有意義的語言或肢體動作與外界溝通。個案於
    97年10月二次中風後，言語無法表達、生活自理功能完全需
    要由他人協助，故由案妻及案媳代為照顧。身體狀態，理學
    檢查，個案於鑑定當時坐於輪椅上臨床檢查，個案於鑑定當
    時無眼神接觸，對叫喚其名無反應。語言理解及表達無法表
    達。精神狀態，個案對意識不清。其記憶力、物體命名能力
    、計算能力、覆誦能力無法配合施測。鑑定過程中，未觀察
    到個案有使用眼神、複雜肢體語言或面部表情表達意念之現
    象。個案無法理解監護宣告的意義，對於監護宣告之判定無
    明確表達贊成或反對的意見。日常生活狀況，日常生活自理
    情形，個案目前無法行動，需由人協助坐輪椅，言語無法表
    達，日常生活需全部由他人照顧。在飲食方面，個案需照顧
    者按時經由鼻胃管餵食。在穿衣方面，個案不會主動表達冷
    熱，皆須由照顧者為其穿衣。在個人衛生方面，個案不會主
    動表達大小便，需使用外用型尿布墊片，個案清潔維持需由
    照顧者完全協助。個案目前意識不清楚，語言及認知功能皆
    呈現嚴重障礙，致不能為意思表示或受意思表示，或不能辨
    識其意思表示之效果；且無行動能力，生活能力完全無法自
    理，需由家人或照顧者完全照顧，目前狀態已達無法處理一
    般事務及自我照顧之程度。建議監護宣告由指定之監護人暫
    代為處理生活事務及照顧等語，復有長庚醫院99年4 月2 日
    （99）長庚院法字第0212號函附之精神鑑定報告書1 份存卷
    足憑。是依上揭鑑定結果，乙○○因罹患上揭疾病，致已達
    不能為意思表示或受意思表示，或不能辨識其意思表示之效
    果之程度，應可認定。本院爰依法宣告乙○○為受監護宣告
    之人。
四、次查，本件經本院依職權囑託桃園縣政府對聲請人進行訪視
    結果略以：案主（即受監護宣告之人乙○○）位於八德市名
    下有一筆土地，經重劃後，屬案主名下土地欲辦理相關手續
    ，然案主無法自行辦理，故聲請監護宣告，欲由聲請人協助
    辦理。相對人狀況說明，家庭狀況，就業狀況，案主原本務
    農，之後轉業從事貨運司機（運送捆布），自中風後便無力
    再工作。居住環境，案家住所為雙拼透天厝，共有四層樓，
    案主、案妻（即聲請人）及案長子同住一棟，案次子及案次
    媳同住隔壁棟。案主與案妻都睡在一樓客廳，案家購買電動
    床放置於客廳案妻則睡在一旁用大片布料隔成另一空間當作
    房間，以便就近照顧案主。生活狀況，案主自中風臥床之後
    ，由案妻全程照顧生活起居。受照顧情況，案妻會配合案主
    身體告部位的肌膚挑選較為適合的布料包覆案主身體各部位
    ，以維護案主的舒適度。案家全體成員冬天約每週會幫案主
    洗澡，但仍會考量天氣狀況，夏天每兩、三天會幫案主洗澡
    。平日由案妻會幫案主擦澡。實際照顧者及負擔照護費用者
    ，案主之主要照顧者為案妻，案主所需之電動床、營養品，
    每月需新台幣（下同）1 萬多元及就醫費用多由案長子及案
    次子共同負擔相對人之經濟狀況，名下所有之財產狀況及證
    明文件、由何人管理、運用情況等。案主名下有土地、房屋
    及新莊農會的存款利息年約22萬元，案主名下不動產及動產
    皆不會進行任何變賣或處理。聲請人部分，就業情況，原本
    從事纜線相關的工作，但因罹患第一期子宮頸癌且須照顧案
    主，故未再外出工作有十多年的時間。與相對人之互動狀況
    ，案妻表示照顧案主多年，從不把案主當作病人看待，案主
    對案主照顧無微不至。案妻願意擔任監護人，案家子女同意
    由案妻擔任案主的監護人，由案妻擔任案主的監護人無任何
    不當之處。對宣告監護宣告事件之看法，案妻認為僅僅是為
    了原本就屬於案主的土地而要宣告監護宣要有點複雜，但礙
    於規定仍願意辦理監護宣告。案次子願意擔任開具財產清冊
    之人，因為此次辦理監護宣告一事皆由案次子及案次媳辦理
    ，案長子較不會說話及辦理相關資料，故由案次子擔任開具
    財清冊之人；其他親屬同意由案次子擔任開具財產清冊之人
    ；由案次子擔任開具財產清冊之人無不當之處。建議擔任相
    對人監護人（輔佐人）之人，案妻（即聲請人）--丙○○○
    。建議擔任本件開具相對人財產清冊之人，案次子--甲○○
    等語，有桃園縣政府99年3 月11日府社助字第0990090135號
    函暨監護宣告訪視報告1 份附卷可參。本院審酌聲請人為受
    監護宣告之人乙○○之配偶，有戶籍謄本為證，可認聲請人
    為實際照顧受監護宣告人之人，且為受監護宣告人之配偶，
    由其擔任受監護宣告人之監護人，自應較有利於受監護宣告
    人乙○○之最佳利益，是本院認由聲請人擔任監護人，應無
    不當之處，本院爰依上揭法條規定，選定聲請人擔任乙○○
    之監護人。又經本院選定之監護人即聲請人，自應依民法第
    1112條規定，負責護養療治受監護宣告人乙○○之身體及妥
    善為財產管理之職務，一併敘明。另就指定會同開具財產清
    冊之人部分，本院參酌甲○○為受監護宣告人乙○○之子，
    是本院認由其擔任會同開具財產清冊之人，亦無不當，本院
    爰依上揭法條規定，指定甲○○擔任會同開具財產清冊之人
    。又依民法第1113條準用同法第1099條之規定，於監護開始
    時，監護人對於受監護宣告人乙○○之財產，應會同甲○○
    ，於2 個月內開具財產清冊並陳報法院，併此敘明。
五、依民事訴訟法第608 條第1 項，裁定如主文。
中    華    民    國    99    年    4     月    19    日
                  家事法庭法  官  張益銘
以上正本證明與原本無異。
本裁定第1項不得抗告。
如對於本裁定第2 、3 項抗告，應於裁定送達後10日內向本院提
出抗告狀，並應繳納抗告費新台幣1,000 元。
中    華    民    國    99    年    4     月    19    日
                          書記官  許白梅

司法院資訊處製作；財團法人民間司法改革基金會備份。
